臺灣板橋地方法院民事判決　　　　　　　100年度訴字第397號
原　　　告　李洽欣
訴訟代理人　李明海律師
被　　　告　鄧奇偉
訴訟代理人　洪堯欽律師
複代理人　　許耀云律師
訴訟代理人　劉健右律師
上列當事人間請求損害賠償事件，於中華民國100年6月16日言詞
辯論終結，本院判決如下：
    主          文
原告之訴及假執行之聲請均駁回。
訴訟費用由原告負擔。
    事 實 及 理 由
壹、程序部分：按訴狀送達後，原告不得將原訴變更或追加他訴
    ，但有請求之基礎事實同一，或擴張或減縮應受判決事項之
    聲明之情形者，不在此限，民事訴訟法第255條第1項第2款
    、第3款分別定有明文。本件原告起訴時所提出之起訴狀原
    聲明請求被告應給付新臺幣110萬元（以下除特別標明其幣
    別者外，其幣別均為新臺幣），嗣於訴訟繫屬中，聲明變更
    如下述（見本院100年6月30日言詞辯論筆錄，卷第195頁）
    ，被告雖不同意原告所為上述訴之變更，然核原告所為訴之
    變更、追加，合於前揭法條規定，應予准許，合先敘明。
貳、當事人之主張：
一、原告方面：
    聲明：被告應給付原告110萬元及自民國96年7月28日起至清
    償日止按年息5%計算之利息。並陳明原告願供擔保以代釋明
    ，請准宣告假執行。
    其陳述及所提出之證據如下：
（一）請求追加訴之聲明部份：原告民事起訴狀訴之聲明第一點
      原為「被告應給付原告1,100,000元。」，聲請追加為「
      被告應給付原告1,100,000元，及96年7月起至清償日止，
      按年息百分之五計算之利息。」，按諸前述民事訴訟法規
      定訴狀送達後，原告本不得將原訴變更或追加他訴，惟原
      告於訴之聲明中，追加本件被告應給付金額之利息部分，
      乃本於同一請求之基礎事實，更況，本部份並未增加被告
      攻擊防禦之困難，請  鈞院惠允原告追加前述訴之聲明。
（二）緣原告李洽欣於96年7月間，遭訴外人李瑞郎及羅清白聯
      手於中國大陸實施恐嚇行為，並指示原告將1,100,000元
      （以下均略稱系爭款項）匯入被告鄧奇偉，設於永豐商業
      銀行股份有限公司新北市土城分行之人頭帳戶內（即原證
      一，以下均略稱系爭帳戶），原告嗣後隨即委請其妻陳麗
      雲報案，案經偵辦後，第三人李瑞郎及羅清白畏罪逃亡，
      目前正遭警通緝中，原告並另以本民事訴訟程序向被告請
      求返回前述遭恐嚇而匯入其帳戶之金額（其間關係可參下
      方說明圖）。
（三）按民法第184條第1項前段規定：「因故意或過失，不法侵
      害他人之權利者，負損害賠償責任。」，次按公司法第15
      條第1項規定：「公司之資金，除有左列各款情形外，不
      得貸與股東或任何他人：一、公司間或與行號間有業務往
      來者。二、公司間或與行號間有短期融通資金之必要者。
      融資金額不得超過貸與企業淨值的百分之四十。」，復按
      銀行法第29條第1項規定：「除法律另有規定者外，非銀
      行不得經營收受存款、受託經理信託資金、公眾財產或辦
      理國內外匯兌業務。」，再按民法第185條第1項及第二項
      規定：「數人共同不法侵害他人之權利者，連帶負損害賠
      償責任﹔不能知其中孰為加害人者，亦同。造意人及幫助
      人，視為共同行為人。」，又按民法第179條規定：「無
      法律上之原因而受利益，致他人受損害者，應返還其利益
      。」。被告未妥善管理己身擁有之系爭帳戶，任憑他人匯
      入犯罪所得，實已該當民法侵權行為，原告應得主張侵權
      行為損害賠償請求權就系爭款項，請求被告予以返還：
  １、「民法第184條第1項之侵權行為，原告即應就被告行為合
      於侵權行為要件即有加害行為；行為不法；侵害權利；有
      責任能力；故意或過失；致生損害即行為與損害之發生有
      相當因果關係等構成要件事實舉證，茍缺一要件，則難認
      與侵權行為損害賠償構成要件相當，自無侵權行為損害賠
      償請求權可資行使。」臺灣高雄地方法院有99年度訴字第
      1327號判決（即原證四第3頁中段），足資參照，原告倘
      欲主張侵權行為損害賠償請求權之前提，必須就上述六大
      構成要件加以舉證，本件被告鄧奇偉確係將帳戶號碼交由
      訴外人李瑞郎、羅清白使用，且被告交付時應已成年，並
      有事理上之辨識能力，故『加害行為』及『責任能力』此
      二要件，應無爭議，此點應核先說明。
  ２、就『不法行為』要件部分，被告辯稱其行為並無不法，且
      原告匯予金錢遭侵害者應屬純粹經濟上之損失云云，然所
      謂民事侵權行為之不法，按諸臺灣高等法院臺中分院85年
      度上字第185號判決指出：「所謂不法則係指違法而言：
      是以，如其行為係依據法律規定或行政機關命令所為之行
      為，既未有違法之行為，即難謂為不法。」（即原證五）
      ，被告自承本案系爭帳戶（帳號：00000000000000）係伊
      為供公司資金周轉而成立之帳戶（被告100年2月18日所呈
      答辯狀第2頁第10列），且已使用達18年，然我國公司法
      第15條第1項明文規定，公司之資金不得貸與股東或其他
      人，雖有但書規定，然其主體均必須係公司或行號間，故
      解釋上公司法禁止『公司與任何自然人』發生資金上之借
      貸關係，本案被告擅將使用於公司周轉之帳戶，交與訴外
      人李瑞郎，並用於自己本身私人債務關係，其行為恐已違
      背前述公司法第15條第1款之規定，參酌前述臺灣高等法
      院臺中分院所著85年度上字第185號判決意旨，其行為已
      屬違背法令之行為，故應具備侵權行為『行為不法』之要
      件，豈料被告竟又辯稱『被告之公司係依中華人民共和國
      相關法律設立，亦無我國公司法之適用。』（被告10 0
      年5月20日所呈民事言詞辯論意旨狀第3頁倒數第3列以下
      ），此點細觀被告所呈證物一，被告所營公司『企業法人
      營業執照』，其中就『經營範圍』乙點，明確規定其公司
      得經營業務範圍僅包含『生產、加工熱能設備及其金屬配
      件、各類服裝機械設備製造、機電工程安裝、維修機電設
      備，銷售本企業產品』，並無『借貸金錢予私人』乙項營
      業項目，被告私自將公司周轉帳戶交予他人，並任由他人
      匯入與公司所營項目及公司帳目無關之私人金錢，已逾越
      被告公司於中華人民共和國法律架構下登記企業所營項目
      之範圍，豈可謂無『不法行為』，被告所辯顯無可採。
  ３、再者，被告陳稱訴外人李瑞郎向伊借款，遂提供其臺灣本
      地銀行帳戶方便其還款，惟被告既自承訴外人李瑞郎乃係
      於中國向伊借款（被告100年2月18日所呈民事答辯狀第2
      頁第2列以下，併參被證四），則訴外人李瑞郎返還借款
      亦應於境外還款，否則觀諸本事實狀況，原告匯款予被告
      以清償原本於中國成立之借貸關係，形同『於臺灣存款，
      卻於中國大陸收款』之地下匯兌模式（誠如下方所附匯款
      關係圖所示）。參照前述銀行法第29條第1項之規定，非
      銀行業者禁止進行國內外間之匯兌業務，被告既稱訴外人
      向伊借款，則應於國外返還該筆款項，同筆款項欲匯兌回
      臺者，自應另覓合法匯兌管道，否則倘如被告所辯，豈非
      得以此法規避前述銀行法之強制規定，被告收受系爭款項
      行為自屬不法，當無疑意，更況，訴外人李瑞郎以恐嚇之
      不法手段令原告將系爭款項匯入被告在臺帳戶，倘容認被
      告所辯該系爭款項已成為被告合法財產，則此情形幾與『
      洗錢行為』殊無二致，被告即陷入洗錢行為之幫助份子，
      訴外人李瑞郎即得於中國大陸合法使用犯罪所得，此益徵
      被告所辯，於法相悖，又被告數度宣稱伊長年於中國大陸
      經商，訴外人李瑞郎亦於中國大陸向伊借款，何以又以台
      灣帳戶為還款窗口？益徵被告托言其與訴外人李瑞郎間之
      借貸關係，恐屬杜撰。
  ４、又就『侵害權利』要件部份，被告復辯稱原告將110萬元
      匯入被告系爭帳戶內，僅屬純粹經濟上之損害，惟所謂『
      純粹經濟上之損害』，最高法院98年度台上字第1961號判
      決：「侵權行為保護之客體，則主要為被害人之固有利益
      （又稱持有利益或完整利益）（民法第一百八十四條第一
      項前段參照），因此民法第一百八十四條第一項前段所保
      護之法益，原則上限於權利（固有利益），而不及於權利
      以外之利益特別是學說上所稱之純粹經濟上損失或純粹財
      產上損害，以維護民事責任體系上應有之分際，並達成立
      法上合理分配及限制損害賠償責任，適當填補被害人所受
      損害之目的。」(即原證六)，故原告是否僅受有純粹經濟
      上之損害，應以其權利亦即原告之固有利益是否遭受損害
      為判斷標準，本案系爭款項乃屬原告財產權之ㄧ部分，原
      告居於該筆款項所有權人地位，得將其自由使用或加以處
      分，今遭被告不法侵害，剝奪系爭款項所有權，致令原告
      喪失對系爭款項之使用權限，使自身固有財產權具體數額
      降低，故本案原告受損害者係固有利益範圍之財產權部分
      ，應有『權利』遭受損害，原告將系爭款項匯入被告帳戶
      內僅係『侵害結果之呈現』，被告誤解純粹『經濟上』損
      害之定義，辯稱不符前述侵權行為要件中『侵害權利』之
      要件，恐屬誤會。
  ５、就『故意或過失』要件部分，被告所提供系爭帳戶係伊自
      承專供旗下公司週轉資金所用，此已違背公司法規定，且
      『中國放款，臺灣收款』、『將訴外人李瑞郎犯罪所得辯
      稱合法，收為己身財產』已形同『地下匯兌』及『洗錢行
      為』，乃屬違背銀行法及洗錢防制法等相關規定，已如前
      述，概不贅論，又被告辯稱之所以提供帳戶予訴外人李瑞
      郎，乃係因其彼此間有資金借貸關係，訴外人李瑞郎托言
      還款而向被告索取帳戶號碼，惟被告陳稱借貸與訴外人李
      瑞郎資金之時間為『96年5月15日人民幣12萬元』、『96
      年5月20日人民幣7萬元』及『96年5月30日人民幣5萬元』
      （被告100年2月18日所呈答辯狀第2頁第4列以下），然細
      觀被告所附『廣州市農村信用合作社客戶對帳單』（即被
      證二），上述時間並無被告所指稱之資金貸出紀錄，且被
      告另舉訴外人李瑞郎書立借據乙紙（被證四），以實其所
      辯，但訴外人李瑞郎前科累累，目前因案遭檢警通緝逃亡
      中，該借據形式上真實性殊有可議，又依據民法第474 條
      第1項規定：「稱消費借貸者，謂當事人一方移轉金錢或
      其他代替物之所有權於他方，而約定他方以種類、品質、
      數量相同之物返還之契約。」，民法消費借貸契約應以『
      金錢或其他代替物之所有權移轉與他方』為成立要件，此
      即學術上所謂之『要物契約』，被告僅提出一來源可議之
      借據乙紙，並無任何訴外人李瑞郎取款及被告支付款項之
      證據，且被告自行出示之證物二對帳單，其中列出之提款
      金額均少於訴外人李瑞郎之借貸金額，被告顯係冀圖托言
      伊與訴外人李瑞郎間存有一消費借貸契約，提供帳戶予李
      瑞郎，純因供其匯回借款，此項辯辭嚴重悖於常理，更況
      ，帳戶資料為一般民眾重要個人資料之ㄧ，近年來詐騙案
      件層出不窮，政令宣導亦履履告誡民眾勿將私人資料任意
      流出，被告既將系爭帳號供他人使用，則應密集檢視系爭
      帳戶，避免遭有心人士利用，惟本案被告辯稱業務繁忙，
      直至系爭帳戶遭南投縣政府警察局監控、警示，甫察覺伊
      帳戶成為犯罪工具，針對此點，被告難謂毫無過失責任可
      言。
  ６、末就『損害與行為間有相當因果關係』要件部份，被告固
      援引最高法院所著76年度台上字第158號判決、80年度台
      上字第1773號判決及82年度台上字第2161號判決，認定所
      謂相當因果關係必須就客觀存在之事實，於一般人智識經
      驗判斷，通常均有發生同樣損害結果之可能者方足，然本
      案中被告提供帳戶予訴外人李瑞郎使用，誠如被告所言其
      係單純提供帳號，供其債務人李瑞郎匯入應返還金額，追
      求一便利性而已，惟被告與訴外人李瑞郎是否果真存有一
      消費借貸契約，疑點重重，已如前所述，退步言之，該金
      額若為清償其借款，金錢來源是否正當，則此一風險不應
      當由原告負擔，申言之，被告提供帳號予他人以求迅速將
      款項匯回，係享受此一交易手段之便利特性，附隨此便利
      特性者，必定伴隨金錢來源無法保證必屬正當之風險，債
      務人利用不法手段獲取金錢清償債務者，亦屬人之常情，
      再所多有，並未脫逸一般人智識經驗判斷之範疇，於正常
      情況下債務人受清償壓力鋌而走險，並非難以想像，故本
      案中，被告確係提供帳戶予訴外人李瑞郎使用（行為），
      又原告遭訴外人李瑞郎於中國實施恐嚇行為，原告遂將系
      爭款項匯入係爭臺灣本地帳戶內（損害結果），二者間之
      因果關係並未受有違背常理之因素侵入，於一般正常情況
      下，債務人以不法手段獲致金錢，並匯入債務人所提供之
      債戶內，同一條件背景下，均有發生同一結果之可能性，
      被告以本件原告侵權行為損害賠償請求權欠缺『行為與損
      害間須具備相當因果關係』為論據，顯無理由。
（四）退步而言，被告縱未成立上述侵權行為責任，然原告係遭
      脅迫毫無選擇餘地，將系爭款項直接匯予被告，且原被告
      間財產利益之變動，依社會觀念應有不當，且其間有牽連
      關係者，亦應成立不當得利，被告仍應將系爭帳戶內，原
      告所匯入之系爭款項，依民法不當得利之規定，返還予原
      告。
  １、依據最高法院94年度台再字第39號判決指出：「民法第一
      百七十九條前段規定，無法律上之原因而受利益，致他人
      受損害者，應返還其利益。其判斷是否該當上開不當得利
      之成立要件時，應以『權益歸屬說』為標準，亦即欠缺法
      律上原因而違反權益歸屬對象取得其利益者，即應對該對
      象成立不當得利。」(即原證七)，故以本則最高法院判決
      見解參酌本案之重點乃在於，『原告受訴外人李瑞郎於中
      國實施恐嚇行為，原告遂將系爭款項匯往被告設於臺灣本
      地之銀行帳戶，被告持有系爭款項此筆利益，是否有違背
      權益之歸屬』，易言之，被告獲取系爭款項，其利益移動
      之軌跡是否有法律上原因為基礎，細析本案情況，系爭款
      項確係由原告直接匯往被告所持帳戶，此點應無爭議，故
      利益移動之軌跡係原告直接連接至被告，並未透過訴外人
      李瑞郎，是否有法律上原因，亦應僅端就原告與被告之間
      匯款行為加以檢驗，本案被告獲取系爭款項就原被告二者
      之間，並無任何法律原因，被告辯稱其受有系爭款項係因
      訴外人李瑞郎返還借款所致，然訴外人李瑞郎並未參與此
      一利益移動軌跡，其行為並非檢驗『有無法律上原因』其
      要素之ㄧ，被告所辯，斷無可採。
  ２、細觀被告所附『廣州市農村信用合作社客戶對帳單』（即
      被證二），上述時間並無被告所指稱之資金貸出紀錄，且
      被告另舉訴外人李瑞郎書立借據乙紙（被證四），以實其
      所辯，但訴外人李瑞郎前科累累，目前因案遭檢警通緝逃
      亡中，該借據形式上真實性殊有可議，又依據民法第474
      條第1項規定：「稱消費借貸者，謂當事人一方移轉金錢
      或其他代替物之所有權於他方，而約定他方以種類、品質
      、數量相同之物返還之契約。」，民法消費借貸契約應以
      『金錢或其他代替物之所有權移轉與他方』為成立要件，
      此即學術上所謂之『要物契約』，被告僅提出一來源可議
      之借據乙紙，並無任何訴外人李瑞郎取款及被告支付款項
      之證據，且被告自行出示之證物二對帳單，其中列出之提
      款金額均少於訴外人李瑞郎之借貸金額，被告顯係冀圖托
      言伊與訴外人李瑞郎間存有一消費借貸契約，提供帳戶予
      李瑞郎，純因供其匯回借款，此項辯辭嚴重悖於常理，顯
      見被告辯稱渠與訴外人李瑞郎間有資金借貸關係，純屬臨
      訟杜撰，與事實不符，已如前述，茲不贅論。
  ３、又被告復援引最高法院85年度第2656號判決意旨（即被告
      100年2月18日所呈民事答辯狀附件9）辯稱被告收受原告
      之匯款，乃係基於伊與訴外人李瑞郎間之金錢借貸關係，
      原告匯出系爭款項所受之損害，與被告收受而獲有利益之
      間，並無損害與受益之因果關係云云，惟按諸最高法院48
      年度台上字第1555號判決：「無法律上之原因受有利益，
      致他人受損害者，應返還其利益，固為民法第一七九條所
      明定。但所謂受利益致他人受損害，必須受利益與受損害
      間，有因果關係存在。其間有無因果關係，應視受利益之
      原因事實與受損害之原因事實是否同一事實為斷；如非同
      一事實，縱令兩事實之間有所牽連，亦無因果關係，自與
      上開不當得利之要件不合。」（即原證八），本案中，原
      告係直接匯款與被告，第三人李瑞郎並無居中轉介之角色
      ，原告一匯款動作，直接致使自身財產減少而受有損害，
      並同時導致被告財產權增加而受有利益，確係屬『同一行
      為』，被告所引最高法院所著85年度第2656號判決與本案
      事實迥不相侔，且細查該號判決內容，主張不當得利返還
      請求權之該案上訴人，其將款項匯予該案被上訴人，並非
      基於同一事實，而係透過中間人即該案訴外人鮑國亮，鮑
      某乃居於一中間轉介者之角色，以借款為名後再將款項轉
      與該案被上訴人，與本案『原告係遭脅迫毫無選擇餘地，
      將系爭款項直接匯予被告』之事實完全不同，被告引用本
      則最高法院判決以托所辯，殊非有據。
  ４、退步而言，「財產利益之變動，若依社會觀念認有不當，
      且其間有牽連關係者，即應依不當得利，命受益人返還，
      不宜固守直接因果關係，以免抱殘守缺之弊，…直接因果
      關係說，具有體系清晰，適用簡便之作用，固有相當優點
      。但間接因果關係說，既有提高不當得利規範功能，並使
      不當得利之判斷，求之於有無法律上原因之要件，似更具
      正本清源之效果。」（即原證九，新訂民法債編通則（上
      ）新訂一版學者邱聰智著第111頁以下），縱認原告與被
      告間並未具備直接因果關係，然依據前述學者通說見解認
      為，於『社會觀念認有不當』之前提下，宜適度引用間接
      因果關係，以擴大不當得利適用之範圍，本案中，被告債
      權所得信賴者，應僅限於債務人即訴外人李瑞郎本身信用
      及財產狀況，本案原告私人財產並非被告債權所得期待之
      部分，否則豈非鼓勵債務人盡量以不法手段清償債務，是
      故本案原告匯款與被告之情況，純係因遭訴外人李瑞郎恐
      嚇之故，此一損益之因果關係於社會通常觀念下，應認有
      不當之處，實具備前述學者通說間所認之間接因果關係存
      在，故原告應得引據不當得利請求權之規定，請求原告返
      還系爭款項。
（五）本件原告直接匯款予被告之行為與民法『縮短給付』及『
      指示給付關係』法律概念完全無涉。
  １、被告另托言民法『縮短給付』與『善意受讓』之概念，陳
      稱伊有受讓系爭款項之法律上原因，此容有謬誤，按前者
      『縮短給付』之概念，係指該法律關係中原始債務人將義
      務，直接向對債權人擁有債權之第三人給付之，俾便免除
      給付與債權人，再由債權人輾轉給付與第三人之複雜清償
      程序，故此一概念之前提要件，即係原始債務人與債權人
      間須有法律上給付原因之債權債務關係，債權人與第三人
      之間亦必須有此等關係，方有縮短給付之必要，本件中，
      原告給付系爭款項並未透過訴外人李瑞郎，並未非縮短給
      付之法律關係，更況，原告給付之原因係因恐嚇行為不得
      不然，與『給付』毫無相干，又被告再以民法善意受讓之
      概念，企圖規避法律責任，但所謂善意受讓必須讓與人有
      致令受讓人善意信賴其『擁有動產所有權』之外觀，並基
      於此信賴受讓動產所有權，本件訴外人李瑞郎對於系爭款
      項並無前述得令被告善意信賴其為所有權人之外觀，更況
      ，被告是否有受讓之意思表示，被告亦無任何舉證，伊引
      前述二點所辯，難謂適法。
  ２、被告再以最高法院92年台上字第2581號判決（被告100年3
      月21日所呈民事答辯二狀附件十六）以及最高法院台上字
      第1555號判決（同一答辯狀附件十七），辯稱原告被與訴
      外人李瑞郎間乃成立民法上所謂『指示給付關係』，縱因
      原告與訴外人李瑞郎間係成立侵權行為法律關係，原告給
      付系爭款項予被告『因無給付關係存在，自無從成立不當
      得利之法律關係。』云云（同一民事答辯二狀第6頁第11
      列），然被告與訴外人李瑞郎間是否果真成立民法消費借
      貸關係，訴外人李瑞郎是否已確實收受被告借款，進而滿
      足民法消費借貸契約之要物性，伊所簽發三紙借據其真實
      性（被證四），該三紙借據是否事發後另行偽造，此均顯
      示被告所辯稱其與訴外人李瑞郎間存在消費借貸關係，其
      真實性誠大有疑問，已如前述，資不贅論，再者，民法指
      示給付關係固如被告所援引最高法院92年台上字第2581號
      判決所示：「於『指示給付關係』中，被指示人係為履行
      其與指示人間之約定，始向領取人（第三人）給付，…」
      （被告民事答辯二狀第4頁倒數第5列），被指示人向第三
      人為給付，目的乃係為履行伊與指示人間所約定之給付，
      被指示人主觀上有欲遵守『其與指示人利益衡量後對己有
      利約定』之法效意思，申言之，被指示人願受指示人拘束
      而向第三人給付，必定係衡量其與指示人之交易，於認定
      有利可圖後，方成立此一特別約定之意思表示合致，縱嗣
      後因指示人與被指示人間基礎法律關係遭確認無效、不成
      立、撤銷抑或解除，然此均係被指示人基於自由意志而選
      擇，但本案中，原告（被指示人）與訴外人李瑞郎（指示
      人）並未有前述法律上經利益衡量後之約定，而係由訴外
      人李瑞郎以將來或現在之惡害通知原告，令原告不得不將
      系爭款項匯與被告，原告不僅喪失前述經利益衡量後甫決
      定是否負擔債務之機會，更無匯款與被告『以圖履行其與
      訴外人李瑞郎間之債務』之法效意思，與民法中『指示給
      付關係』定義完全不同，更況，『指示給付關係』之存在
      乃立基於民法『契約自由之精神』，債務人願意訂立向第
      三人給付之契約關係，亦端賴當事人意思自主，法律除強
      行規定外毋庸加以干涉，惟本案原告與訴外人李瑞郎並未
      訂立任何契約，原告之給付亦非基於自由意志，本件基礎
      事實與被告所引據前述最高法院二判決背景事實，大相逕
      庭，被告指鹿為馬之辯解，應無可採。
（六）本件被告辯稱與訴外人李瑞郎間因資金週轉需要，遂於西
      元2007年間成立一消費借貸契約，並提出未經我國政府機
      構認證之文書為憑，此般陳稱，誠屬可疑。
  １、被告辯稱伊提供帳戶原因，乃係供他人清償債務之用，並
      呈三紙書面為憑，但此均無法證明訴外人李瑞郎確實已收
      受被告所交付之借款，是否已滿足民法上消費借貸關係之
      要物性構成要件要素，實存可議之處。
  ２、被告提出數份中國大陸之公文書（即被證一、被證二及被
      證三），陳稱其確為中國公司之負責人，並有多項資金調
      度紀錄，然依據民事訴訟法第356條之規定：「外國之公
      文書，其真偽由法院審酌情形斷定之。但經駐在該國之中
      華民國大使、公使、領事或其他機構證明者，推定為真正
      。」，中國大陸地區文書偽造情形嚴重，被告所恃文書亦
      未經我國專責機構進行認證，應無證據能力，被告所引據
      文書應無足採信。
  ３、又訴外人李瑞郎是否果真已收受被告所貸與款項，而滿足
      民法消費借貸契約要物性之要件，此乃疑點一已如前所述
      ，又被告提出伊與訴外人李瑞郎之借貸證據，無非係以三
      紙私下製作之借據（即被告100年2月18日所呈民事答辯狀
      被證四），惟細觀此3紙借據，日期分別為西元2007年5月
      15日，同年5月20日，同年5月30日，日期均有所間隔，文
      件內不僅字體字形均極為近似，均無標點符號，甚至文件
      內容竟完全一模一樣，按諸常理，倘非一次書立之借據，
      其內容文句豈有一字不差之理，更況，立借據人李瑞郎素
      行不良早有前科，目前已因案逃亡通緝中，被告自詡正當
      企業負責人，又豈有任意將公司資金貸予他人，又未設定
      任何擔保物件之理，被告所持三紙借據其真實性概無可信
      之處，故被告辯稱伊與訴外人已成立消費借貸契約關係，
      應屬杜撰。
  ４、被告復行爭執原告應就其與訴外人李瑞郎間，是否成立民
      法消費借貸契約關係負擔舉證責任（被告100年5月20日所
      呈民事言詞辯論意旨狀第6頁第8列以下），惟依據民事訴
      訟法第277條本文明定：「當事人主張有利於己之事實者
      ，就其事實有舉證之責任。」，被告既主張伊與訴外人李
      瑞郎成立ㄧ民法消費借貸契約關係，則應就此有利於其之
      事實依法負擔舉證責任，更況，被告一方面認定伊收受原
      告之匯款，乃係基於伊與訴外人李瑞郎間之消費借貸契約
      關係，而自詡有法律上原因，另一方面卻又無法就同一民
      法消費借貸契約中之要素進行舉證，反托言狡賴應由原告
      自行負擔借貸事實不存在責任，被告所言不僅前後矛盾，
      亦有違悖民事訴訟程序舉證責任分配之虞。
  ５、被告另舉最高法院94年台上字第1555號判決（被告民事言
      詞辯論意旨狀第6頁倒數第10列以下），辯稱縱原告（被
      指示人）與被告（領取人）間並無給付關係，亦不成立不
      當得利云云，惟該則最高法院判決基礎乃係該案三方當事
      人均立基於『契約法』之架構下，成立ㄧ『利益第三人之
      契約關係』，倘當事人間之對價關係抑或資金關係具有瑕
      疵，亦僅於各該關係人之間發生不當得利請求權而已，本
      件原告匯款與被告並非係基於其與訴外人李瑞郎之間之『
      意思表示合致』，而係遭脅迫不得不然之給付行為，此與
      該則最高法院判決所指述之『對價關係』及『資金關係』
      完全無涉（誠如下方所附兩案比較關係圖所示）。
（七）證據：提出96年7月27日匯款回條、李洽欣之國民身分證
      、南投縣政府警察局草屯分局草屯派出所受理刑事案件報
      案三聯單（96年07月27日19時45分、e化案號：P096072DV
      J26RUD）、戶籍謄本等影本為證據。
二、被告方面：
    聲明：請求駁回原告之訴；並陳明如受不利之判決，願供擔
    保請求免為假執行。
    其陳述及所提出之證據如下：
（一）被告自84年起在中國大陸經營廣州市貴鵬熱能設備製造有
      限公司，與當地企業有業務及商業資金往來（參被證1、2
      ），並因參與「花都台資企業協會」（參被證3）認識台
      胞李瑞郎；李瑞郎因有資金週轉需求，分別於96年5月15
      日、96年5月20日及96年5月30日向被告借款人民幣12萬元
      、7萬元及5萬元，並約定於96年6月間返還，此有李瑞郎
      親自書寫借據3紙為憑（參被證4）；被告於清償期日屆至
      後請求李瑞郎還款，其表示欲以新台幣返還，被告同意，
      並於96年7月27日早上將系爭帳戶之帳號傳真予李瑞郎，
      供其清償借款；惟被告業務繁忙，未查詢李瑞郎是否依約
      匯入款項，直至銀行通知，始知系爭帳戶遭南投縣政府警
      察局列為警示帳戶，帳戶內並有原告匯入之新台幣110萬
      元（參被證5、6）。
（二）原告依民法第184條第1項前段主張被告負有侵權行為損害
      賠償責任，係屬無據，理由如下：被告與李瑞郎於96年5
      月間成立3筆金錢消費借貸關係，共計人民幣24萬元，並
      約定於96年6月間返還，此有借據3紙可憑。
  １、首先，被告提供系爭帳戶號碼予李瑞郎，係供其返還借款
      之用，李瑞郎指示原告將新台幣110萬元匯予被告，是為
      清償該借款債務，至於其與原告間有何債權債務關係，被
      告並不知情。被告既未將系爭帳戶號碼借予李瑞郎使用，
      復就其與羅清白恐嚇原告等情一無所知，則原告稱被告有
      加害行為云云，自屬無據。
  ２、其次，被告貸予李瑞郎之款項係被告所有，與被告經營之
      公司無關。系爭帳戶固是被告公司營運週轉之用，被告提
      供系爭帳戶號碼予李瑞郎，僅為方便其還款，並無以公司
      資金貸予他人之事；何況，被告之公司係依中華人民共和
      國相關法律設立，亦無我國公司法之適用。依此，原告稱
      被告有違我國公司法第15條云云，並無理由。
  ３、再者，按民法第474條：「稱消費借貸者，謂當事人一方
      移轉金錢或其他代替物之所有權於他方，而約定他方以種
      類、品質、數量相同之物返還之契約。」，則被告與李瑞
      郎之金錢借貸契約，固以人民幣為給付，惟李瑞郎以等值
      之新台幣返還，經被告同意受領，依民法第319條：「債
      權人受領他種給付以代原定之給付者，其債之關係消滅。
      」雙方之借貸關係已然消滅；又民法第314條規定：「清
      償地，除法律另有規定或契約另有訂定，或另有習慣，或
      得依債之性質或其他情形決定者外，應依左列各款之規定
      ：一、以給付特定物為標的者，於訂約時，其物所在地為
      之。二、其他之債，於債權人之住所地為之。」參照被證
      4可知，原告與被告在借款當時並未約定清償地，則被告
      與李瑞郎之金錢借貸關係雖發生於中國大陸，依民法第31
      4條應以被告之住所地即新北市為清償地，李瑞郎指示原
      告匯款至系爭帳戶，並無任何違法之處。原告雖主張此一
      借還款模式違反銀行法第29條第1項，惟該規定係禁止非
      銀行從事國內外匯兌業務，原告之匯款既透過銀行為之，
      並無地下匯兌之問題，此一主張顯無理由。
  ４、最後，原告承認匯款至系爭帳戶係受李瑞郎指示，惟其主
      張是在李瑞郎、羅清白恐嚇下所為，故其所受損害與被告
      提供帳戶號碼予李瑞郎間具有因果關係，且被告對此有故
      意或過失云云。惟如前述，被告對原告與李瑞郎、羅清白
      間之關係一無所悉，告知李瑞郎系爭帳戶號碼，僅係方便
      其返還借款，並無供作任何不法用途之意或預見可能性，
      則原告此部分主張，顯屬無據。
  ５、綜上，被告以個人名義及資金借貸人民幣24萬元予李瑞郎
      ，並無公司法第15條之適用；嗣後，李瑞郎指示原告將新
      台幣110萬元匯入系爭帳戶，以清償該筆金錢債務，被告
      受領之給付種類及給付地點，分別依民法第319條及314條
      而定，與銀行法第29條之規範情況並不相干，自無違法可
      言；又被告提供系爭帳戶號碼予李瑞郎，是為方便其返還
      借款，並非一加害行為，對兩者間是否有恐嚇等事，更加
      一無所知。依此，原告主張被告提供帳戶供李瑞郎犯罪之
      用，致其受有損害，被告應負損害賠償之責云云，自屬無
      據。
（三）原告依民法第179條主張被告不當得利，係屬無據，理由
      如下：
  １、系爭帳戶內之新台幣110萬元，係因李瑞郎返還被告借款
      而匯入；而原告接受李瑞郎指示匯款，則是基於其與李瑞
      郎間之法律關係。原告主張其因李瑞郎恐嚇受有損害，與
      被告接受李瑞郎返還借款，既是基於不同之原因事實，就
      算原告與李瑞郎間之債權債務關係有不成立、無效等事由
      ，原告也僅得向李瑞郎主張不當得利，對被告並無該項請
      求權，此有最高法院85年台上字2656號判決可稽。因此，
      被告依民法第478條接受李瑞郎返還之新台幣110萬元，自
      有法律上之原因，並無不當得利之情事；原告質疑被告與
      李瑞郎間並無金錢借貸關係存在，依最高法院99年台上字
      1009號、98年台上字1913號、98年台上字1219號等判決意
      旨（參被告附件13-15 ），其應就此借貸事實不存在負舉
      證之責，惟其迄今尚未提出任何證據證明。
  ２、退萬步言，縱然被告與李瑞郎間之金錢借貸關係有瑕疵（
      假設語），依最高法院94年台上字第1555號：「按在三人
      關係之給付不當得利，其指示給付關係之案例類型……即
      令該對價關係（指示人與領取人間之關係）、資金關係（
      指示人與被指示人間之關係）具有瑕疵，亦僅於各該關係
      人間發生不當得利請求權而已，於被指示人與領取人間，
      因無給付關係，自不當然成立不當得利。」判決意旨（參
      被告附件17），原告（被指示人）與被告（領取人）間並
      無給付關係，亦不成立不當得利。
  ３、綜上，被告受有該新台幣110萬元之給付，係基於和李瑞
      郎間之金錢借貸關係，而原告接受李瑞郎指示匯款，是本
      於兩人間之法律關係，則被告之受有利益與原告之受有損
      害，並非出於同一之原因事實，不符合不當得利之要件；
      退萬步言，縱然被告與李瑞郎間之金錢借貸關係存有瑕疵
      （假設語），亦僅是李瑞郎得向被告請求返還不當得利，
      原告尚無權援此對被告請求。
（四）證據：提出廣州市工商行政管理局企業法人營業執照、廣
      州市農村信用合作社客戶對帳單、花都台資企業協會0000
      -0-00證明、李瑞郎2007年5月15日借據、李瑞郎2007年5
      月20日借據、李瑞郎2007年5月30日借據、財團法人金融
      聯合徵信中心統一發票及當事人綜合信用報告、存摺等影
      本為證據。
參、本院依職權向南投縣政府警察局草屯分局調取刑事報案紀錄
    ，及向臺灣南投地方法院檢察署查詢李瑞郎等之刑事案件偵
    查結果。
肆、得心證之理由：
一、原告主張其於96年7月間，遭訴外人李瑞郎及羅清白聯手於
    中國大陸加以恐嚇，並指示原告將110萬元匯入被告設於永
    豐商業銀行股份有限公司新北市土城分行之人頭帳戶內，原
    告隨即委由其妻陳麗雲報案，第三人李瑞郎及羅清白目前正
    遭通緝中，原告乃請求被告返還前述遭恐嚇而匯入被告帳戶
    之款項等語。但為被告所否認，並抗辯稱被告自84年間起即
    在中國大陸廣州市經營商業，訴外人李瑞郎分別於96年5月1
    5日、96年5月20日及96年5月30日向被告借款人民幣12萬元
    、7萬元及5萬元，並約定於96年6月間返還，嗣李瑞郎表示
    欲以新臺幣返還，經被告同意，並於96年7月27日早上將系
    爭帳戶之帳號傳真予李瑞郎，供其清償借款等語。經查，本
    件原告前於96年7月27日自華南商業銀行草屯分行將110萬元
    匯入被告設於永豐銀行臺北土城分行第00000000000000號帳
    戶一節，為被告所不爭執，並有原告提出之匯款回條聯影本
    在卷可參（見本院卷第5頁），則原告此部分主張應堪信為
    真實。又查，原告所舉其係遭訴外人李瑞郎、羅清白聯手於
    中國大陸實施恐嚇行為，並指示原告之妻陳麗雲將110萬元
    匯入被告設於臺灣地區銀行之帳戶內，其已向警方報案等節
    ，亦經本院分別向南投縣政府警察局草屯分局及臺灣南投地
    方法院檢察署查詢結果，有訴外人陳麗雲向南投縣政府警察
    局草屯分局報案其遭訴外人李瑞郎、羅清白等恐嚇取財案件
    ，業經南投縣政府警察局草屯分局於96年10月9日以投草警
    刑字第00960013876號刑事案件報告書報請臺灣南投地方法
    院檢察署檢察官偵辦，而該刑事案件被告即訴外人李瑞郎、
    羅清白前經臺灣南投地方法院檢察署於97年1月9日發布通緝
    ，迄今尚未緝獲而尚未偵查終結等情，此有南投縣政府警察
    局草屯分局10 0年3月14日投草警刑字第1000003681號函及
    所附筆錄影本，及臺灣南投地方法院檢察署100年4月6日投
    檢茂厚96偵4485字第6441號函各在卷可參（見本院卷第88至
    95頁、第133頁），則此部分事實亦堪信為真實。
二、按「當事人主張有利於己之事實者，就其事實有舉證之責任
    ，但法律別有規定或依其情形顯失公平者，不在此限。」，
    民事訴訟法第277條定有明文；又按「民事訴訟如係由原告
    主張權利者，應先由原告負舉證之責，若原告先不能舉證，
    以證實自己主張之事實為真實，則被告就其抗辯事實即令不
    能舉證，或其所舉證據尚有疵累，亦應駁回原告之請求。」
    ，此有最高法院17年上第917號判例可資參考；另按「當事
    人主張其意思表示係因被詐欺或脅迫而為之者，應就其被詐
    欺或被脅迫之事實，負舉證之責任。」，亦有最高法院21年
    上第2012號判例可資參佐；再按「民法第一百八十四條第一
    項前項規定侵權行為以故意或過失不法侵害他人之權利為成
    立要件，故主張對造應負侵權行為責任者，應就對造之有故
    意或過失負舉證責任（參照本院五十八年台上字第一四二一
    號判例）。又在債務不履行，債務人所以應負損害賠償責任
    ，係以有可歸責之事由存在為要件。故債務人苟證明債之關
    係存在，債權人因債務人不履行債務（給付不能、給付遲延
    或不完全給付）而受損害，即得請求債務人負債務不履行責
    任，如債務人抗辯損害之發生為不可歸責於債務人之事由所
    致，即應由其負舉證責任，如未能舉證證明，自不能免責（
    參照本院二十九年上字第一一三九號判例意旨）。二者關於
    舉證責任分配之原則有間。」，此亦有最高法院82年台上字
    第267號判決要旨可資參考；再按「因故意或過失，不法侵
    害他人之權利者，負損害賠償責任。故意以背於善良風俗之
    方法，加損害於他人者亦同。」、「數人共同不法侵害他人
    之權利者，連帶負損害賠償責任。不能知其中孰為加害人者
    亦同。」、「造意人及幫助人，視為共同行為人。」，亦分
    別為民法第184條第1項、第185條第1項、第2項所明文；是
    以，主張被請求人應與他人負共同侵權行為損害賠償責任者
    ，除應舉證證明被請求人與其他人有意思聯絡，並共同實施
    侵權行為，致請求人受有損害，方得請求被請求人與該他人
    連帶負損害賠償責任，合先敘明。本件原告主張被告未妥善
    管理自己之銀行帳戶，任憑他人匯入犯罪所得，與訴外人李
    瑞郎有共同侵權行為，對原告應負連帶損害賠償責任，而應
    將原告所匯入其銀行帳戶之款項返還原告等節，但為被告所
    否認，則原告自應就其所主張有利於己之事實負舉證證明其
    真實之責，自不待言。經查，本件原告主張其在中國大陸地
    區遭訴外人李瑞郎等人恐嚇而交付財物一節，固有其妻陳麗
    雲代為向司法機關報案請求偵辦之情事，訴外人李瑞郎、羅
    清白等人並經檢察官發布通緝在案，業如前述，惟該二名訴
    外人雖經通緝，但並未經法院判決有罪確定，甚至未經檢察
    官偵查終結認為有犯罪嫌疑而提起公訴，是猶不能僅依原告
    委由其妻向警察機關報案請求偵辦犯罪，即認定該二名訴外
    人確有恐嚇原告之事實存在，原告就此部分主張尚未為完全
    之舉證，尚難遽認其此部分主張為真實。原告又主張被告與
    訴外人李瑞郎等為共同侵權行為人，應連帶負侵權行為損害
    賠償責任一節，亦為被告所否認；原告就此部分主張其依訴
    外人李瑞郎指示而由其妻在臺灣地區匯款之受款帳戶為被告
    所有一節，乃為被告所不爭執，然被告否認其知悉原告與訴
    外人李瑞郎間之關係為何，自難以遽依原告匯款之受款帳戶
    為被告所有，即認為被告與訴外人李瑞郎間確有原告所指之
    共同侵權行為之意思聯絡存在，且原告復未就其所主張之被
    告與訴外人李瑞郎間有對原告為共同侵權行為之意思聯絡存
    在之有利於己之事實為充足之舉證以證明其此部分主張為真
    實，是其此部分主張亦非可採。至於原告主張被告將其設於
    銀行之帳戶交予訴外人李瑞郎使用一節，以銀行帳戶接受匯
    款之事實，尚不能遽認該帳戶即為交付他人使用，原告又未
    舉證證明被告又將銀行存摺、提款卡、印鑑、提款密碼等一
    併交付訴外人李瑞郎，自難以認定被告將該銀行帳戶交付訴
    外人李瑞郎使用，是以原告指被告將銀行帳戶交予訴外人李
    瑞郎使用一節，亦無可採。從而，原告主張被告應與訴外人
    李瑞郎等負連帶侵權行為損害賠償責任一節，乃無可採取。
    至於原告所舉關於被告與訴外人李瑞郎間資金週轉調借行為
    ，有違反公司法、銀行法、洗錢防治法等法令之規定等情，
    縱使被告與訴外人李瑞郎確有違反上開法令之行為存在，乃
    屬違反該法令之行為人是否應受處罰問題，非足以作為原告
    據以向被告請求返還上開匯入被告帳戶中款項之請求權依據
    ，除涉及犯罪外，並不影響當事人間之私法權利，故不於此
    贅論，附此敘明。
三、「按在三人關係之給付不當得利，其指示給付關係之案例類
    型，如其基礎關係（原因行為）即對價關係、資金關係（補
    償或填補關係）均未有瑕疵（不成立、無效、撤銷）者，固
    不生不當得利請求權，即令該對價關係（指示人與領取人間
    之關係）、資金關係（指示人與被指示人間之關係）具有瑕
    疵，亦僅於各該關係人間發生不當得利請求權而已，於被指
    示人與領取人間，因無給付關係，自不當然成立不當得利。
    」，此有最高法院94年台上字第1555號判決要旨可資參照；
    又按「（一）不當得利所稱之『無法律上之原因』，係指欠
    缺給付目的而言。如給付係為一定目的而對他人之財產有所
    增益，此種給付目的通常係基於當事人間之合意，在客觀上
    即為給付行為之原因。是當事人間之給付若本於其等間之合
    意而為之，即難謂其給付為無法律上之原因。（二）主張不
    當得利請求權存在之當事人，對於不當得利請求權之成立要
    件應負舉證責任，即應證明他方係無法律上之原因而受利益
    ，致其受有損害。如受利益人係因其『給付』而得利時，所
    謂無法律上之原因，即指其給付欠缺給付之目的，故主張該
    項不當得利請求權存在之當事人，自應舉證證明其欠缺給付
    之目的，始符舉證責任分配之原則。」，亦有最高法院98年
    台上字第1913號判決要旨可參。本件原告又主張依不當得利
    返還請求權之法律關係請求被告應返還其匯入被告之銀行帳
    戶內之款項，亦為被告所否認。經查，據原告之主張，其與
    被告間並無何法律關係存在，乃係因受訴外人李瑞郎之指示
    而將款項匯入被告之前揭銀行帳戶內，然如前揭最高法院判
    決要旨所示，於三人之給付關係中，僅指示人與被指示給付
    人之間及指示人與領取人之間各有其給付關係存在，於被指
    示給付人與領取人之間並無給付關係存在，並不當然成立不
    當得利，本件原告乃立於被指示給付人地位，被告乃領取人
    地位，揆諸前揭說明，二者間並無給付關係存在，自不因原
    告將款項匯入被告之銀行帳戶中，即得以原告與被告間並無
    基礎關係即對價關係存在即當然成立不當得利，原告尚須另
    行舉證證明被告係無法律上之原因而受有利益，並致原告因
    而受損害等有利於己之事實，方得請求被告返還其利益。經
    查，本件原告主張其係遭訴外人李瑞郎恐嚇而依照訴外人李
    瑞郎之指示匯款予本件被告，則於兩造及訴外人李瑞郎之間
    乃有三人給付關係存在，原告為被指示給付之人，被告則為
    領取人，訴外人李瑞郎乃為指示人，對價關係與資金關係乃
    分別存在於被告與訴外人李瑞郎間，及訴外人李瑞郎與原告
    之間，於本件兩造中間則無何關係存在，而被告係基於其與
    訴外人李瑞郎間之對價關係而受領由原告匯入其銀行帳戶之
    系爭款項，其是否為不當得利，乃應就被告與訴外人李瑞郎
    間之法律關係判定，並不能謂原告與被告間並無法律關係存
    在，即可謂被告受領上開款項為無法律上之原因而受有利益
    ，然本件原告並未舉證證明被告並無自訴外人李瑞郎受領金
    錢之權利或其受領權利嗣後業已消滅等有利於己之事實，被
    告則提出訴外人李瑞郎所具借據以證明訴外人李瑞郎對被告
    負有債務之情事存在，原告雖否認被告所提出借據等之真正
    ，然於原告盡其舉證責任之前，原無審究被告所提證據是否
    真正之必要，是以，原告既未能舉證證明被告所受領之原告
    依照訴外人李瑞郎指示而交付之款項乃無法律上之原因，而
    致原告受有損害，自不能請求被告將上開款項返還原告，原
    告此部分主張亦非可採。
四、綜上所述，原告主張依據侵權行為損害賠償、不當得利等法
    律關係，請求被告給付110萬元及自96年7月28日起至清償日
    止按法定利率年息5%計算之遲延利息等，均為無理由，應予
    駁回。原告假執行之聲請，因訴之駁回而失所附麗，應併予
    駁回。
伍、本件事證已臻明確，兩造其餘主張及攻擊防禦方法與證據，
    經本院斟酌後，與本件判決結果已不生影響，故不一一論列
    ，附此敘明。
陸、結論：原告之訴為無理由，依民事訴訟法第78條判決如主文
    。
中    華    民    國   100    年    6     月    30    日
            民事第一庭  法  官  許瑞東
以上正本證明與原本無異
如對本判決上訴，須於判決送達後20日內向本院提出上訴狀；如
委任律師提起上訴者，應一併繳納上訴審裁判費。
中    華    民    國   100    年    6     月    30    日
                        書記官  李淑卿